臺灣板橋地方法院民事判決　九十年度訴字第二○六六號
　　原　　　告　　甲○○
　　被　　　告　　乙○○
　　兼訴訟代理人　簡素月
　　　　　　　　　張耀仁
右當事人間返還借款事件，本院判決如左：
    主    文
被告應連帶給付原告新台幣壹佰貳拾玖萬玖仟元，及自民國九十年十月九日起至清償
日止，按年息百分之五計算之利息。
訴訟費用由被告連帶負擔。
本判決第一項於原告以新台幣肆拾參萬參仟元供擔保後，得為假執行；如被告於假執
行程序實施前，以新台幣壹佰貳拾玖萬玖仟元預供擔保，免為假執行。
    事    實
甲、原告方面：
  一、聲明：除供擔保金額外，餘如主文所示。
  二、陳述：
    １被告之被繼承人張安雄生前向原告借款新台幣（下同）一百五十萬元，原告於
　　　民國八十七年七月十七日至台北縣三峽鎮農會提領現金三百四十萬元後，在台
　　　北縣三峽鎮○○路九號十一樓家中，將一百五十萬元現金交付張安雄，有存摺
　　　影本及證人張一偉可證，嗣張安雄借款後，無法償還原告，延到八十九年八月
　　　十四日與原告會算未償還之款項，扣除原告代被告經銷酒錢後，被告尚欠原告
　　　一百二十九萬九千元，張安雄乃簽發發票日八十九年八月十四日、金額分別為
　　　三十九萬元及九十萬元九千元、未載到期日之本票各一紙交予原告作為借款憑
　　　證。詎張安雄於八十九年底死亡，被告為張安雄之繼承人，被告對於張安雄所
　　　欠原告之借款債務，應負連帶償還責任，原告以存證信函向被告催討未獲置理
　　　，為此本於消費借貸及繼承之法律關係，訴請被告連帶清償借款一百二十九萬
　　　九千元及自起訴狀繕本送達翌日起至清償日止，按年息百分之五計算之利息。
    ２被告稱並不認識原告，係原告偽造借款及本票，事實上原告曾打電話向張安雄
　　　催討借款，係由被告簡素月接電話，被告並非不認識原告。張安雄係經營酒品
　　　生意，其所經營之老酷酒在三峽區由原告經營之藍寶石ＫＴＶ代銷，張安雄知
　　　原告有錢而向原告借款，張安雄另有向友人林大模借款，向三峽汽車商行典當
　　　車子及鑽戒一只，典當日期為八十七年七月至八月間，有汽車商行負責人邱光
　　　昌可證，足證張安雄經濟情況不佳，被告自稱家中富裕毋須借款，與事實不符
　　　。
乙、被告方面：
　一、聲明：駁回原告之訴及其假執行之聲請，如受不利判決，願供擔保請准免為假
　　　執行。
　二、陳述：
　  １否認有借款事實及本票之真正，本票上之簽名並非張安雄之字跡，票號三五０
　　　四七八號之本票上之金額玖拾萬的「拾」是在玖的下方，與其他大寫沒有連貫
　　　，可見本票係偽造的，請求再送其他單位鑑定筆跡。被告家中環境富裕，與原
    　告素未謀面，從未聽聞張安雄提起向人借款，原告僅憑二紙來歷不明之本票，
　　　即謂借款於張安雄，不足採信，原告應提出付款證明或簽收資料，否則即應受
　　　敗訴判決。系爭本票未載到期日，即自發票日八十九年八月十四日起，原告隨
　　　時可向張安雄催討，然至張安雄過世前，原告從未向張安雄催告，原告亦未在
　　　張安雄過世當時向被告催討，反而拖了九個多月才採取行動，顯見原告並無借
　　　款之事實。原告提出一紙與本案無關之土地登記謄本影本，顯見原告自土地登
　　　記謄本得知被告資料，進而捏造借款之事實向被告追索。又被告委人代銷酒類
　　　，均會訂立書面契約，被告與原告並未訂約，原告稱其替張安雄代銷酒類，並
　　　不實在。
    ２原告請求被告等連帶清償債務，惟系爭本票並無被告之背書，或是擔保該本票
　　　債務之行為，而發票人張安雄既已於八十九年十月二十二日死亡，該票據之效
　　　力因發票人死亡而失效。又依民事訴訟法第四百二十七條第二項第六款，本於
　　　票據有所請求而涉訟者，包括確認票據債權存在或不存在之訴在內，該票據債
　　　務是否成立，在未明確之前，逕行提起本件連帶給付之訴，顯無理由，依民事
　　　訴訟法第二四九條第一項第三款及第六款，應駁回之。
    理    由
一、本件原告起訴主張：被告之被繼承人張安雄生前向原告借款一百五十萬元，原告
    於民國八十七年七月十七日至台北縣三峽鎮農會提領現金三百四十萬元後，在台
    北縣三峽鎮○○路九號十一樓家中，將一百五十萬元現金交付張安雄，有存摺影
    本及證人張一偉可證，嗣張安雄借款後，無法償還原告，延到八十九年八月十四
    日核算未償還之款項，扣除原告代被告經銷酒錢後，被告尚欠原告一百二十九萬
    九千元，張安雄乃簽發發票日八十九年八月十四日、金額分別為三十九萬元及九
    十萬元九千元、未載到期日之本票各一紙交予原告作為借款憑證。詎張安雄於八
    十九年底死亡，被告為張安雄之繼承人，被告對於張安雄所欠原告之債務，應負
    連帶償還責任，原告以存證信函向被告催討未獲置理，為此本於消費借貸及繼承
    之法律關係，訴請被告連帶清償借款一百二十九萬九千元及自起訴狀繕本送達翌
    日起至清償日止，按年息百分之五計算之利息等情；被告則以：否認借款事實及
    本票之真正，本票上之簽名並非張安雄之字跡，票號三五０四七八號之本票上之
    金額玖拾萬的「拾」是在玖的下方，與其他大寫沒有連貫，可見本票係偽造的等
    語置辯。
二、按消費借貸契約為要物契約，因借用物之交付而生效力。又票據為無因證券，票
    據非可代替借據，持有票據尚不足以證明執票人與發票人間有借款事實之存在，
    是債權人應就有交付金錢及借貸意思表示合致之事實舉證證明。經查：
　１就交付金錢之部分：原告於八十七年七月十七日當日自台北縣三峽鎮農會提領現
　　金三百四十萬元，有農會存摺影本可稽。據證人張一偉到庭證稱：「我有看過原
　　告借錢給張安雄，我有看到原告拿錢給張安雄，當時找原告是因為要談店要裝潢
　　的事情，店是三年前的事情，約是八十七年，店是十月開幕，裝潢估價施工共約
　　花了三個月的時間，三峽復興路幾號不記得，好像是十樓或十一樓，我去時是下
　　午，約二、三點，我記不得當時我去時張安雄是否到了，我有看到拿錢給張安雄
　　，因為不是我的事，所以我也沒有問數量是多少，看到是一疊疊的，一千元現鈔
　　，我沒有看到張安雄如何把錢拿走，我停留多久，我不記得，我有看到原告將錢
　　給張安雄，但沒有靠過去看他們清點」等語（見九十年十一月二十二日筆錄），
　　原告經隔離訊問並稱：「我於八十七年七月十七日借錢給張安雄，一百五十萬元
　　現金，於台北縣復興路九號十一樓，那是我當時的住處，十七日的中午約一（點
　　）多至二點間，只有我在家，小孩去上學，張一偉剛好因為我要與別人合夥開Ｋ
　　ＴＶ找張一偉裝潢，他要談裝潢估價，他一點多到，張安雄先到，張一偉後來才
　　來，張一偉來時，我錢還沒有拿給張安雄，我是在客廳交給張安雄，一百五十萬
　　元都是一千元的整捆，張安雄把錢放在身上口袋，有一部分拿在手上，我有告訴
　　他放身上不安全，就拿了一個黃色紙袋給他裝，張一偉有看到我拿錢給張安雄，
　　我說有事情，張一偉說他先走，我說我另外再以電話聯絡談估價事情，張一偉停
　　留約幾十分鐘，沒有超（過）半小時，我是去三峽鎮農會領的，一捆五十萬元，
　　張安雄並沒有清點，有三捆」（見同日筆錄），兩人所述情節相符，又命原告及
　　證人張一偉分別繪製原告、張安雄與張一偉等三人現場位置圖，原告與張一偉所
　　繪位置圖相符（見同日筆錄），應可認為證人張一偉所述非臨訟勾串之詞，自可
　　採信。
　２就兩造間有借貸意思表示合致部分：證人林大模證稱：「張安雄有一次向我提起
　　要向我借錢，他要去還甲○○的利息錢，我借他十萬，他拿多少錢給甲○○，我
　　不清楚，我有看到他拿錢給甲○○，我有跟張安雄去三峽，去甲○○辦公處所，
　　我並不清楚張安雄向原告借多少錢，只聽張安雄說有欠原告錢。我另外借錢給張
　　安雄六十五萬，有開本票給我，也有開保管條，本票及保管條上面都是張安雄本
　　人簽名，印章也是他自己蓋的，張安雄欠我的，他的家人也尚未還我」（見九十
　　年十一月二十九日筆錄），另證人廖香亦證稱：「八十九年七月份，原告晚上十
　　二點打電話給我，說她人在三元羊肉在三峽中華路，我去時她已在那裡，後來陳
　　教授也有去，陳教授叫何名，我不知道，張安雄也有去，張安雄一去就對原告說
　　，你怎麼打電話到石門水庫，原告向張安雄說你先還一些錢，張安雄說好，他會
　　想辦法，他要去南部向他弟弟借。我認識張安雄有一年多了，我知道他就是張安
　　雄，那天在羊肉爐攤位上，並未聽到欠多少錢，之前在與原告聊天時，我有聽原
　　告說過張安雄欠原告錢，大約一百多萬」等語（見九十年十二月六日筆錄），則
　　依證人上開所述，張安雄有向原告借款之事實，應可認定。
  ３原告主張其與張安雄會算借款後，經張安雄簽發系爭本票二紙作為借款憑證，被
    告則否認系爭本票為張安雄所簽發。經查：系爭本票二紙載有張安雄之簽名、發
    票日、國字大寫金額及住址（編為需鑑筆跡），本院另向台北縣板橋市農會調取
    張安雄向該銀行貸款之借據原本，上有張安雄之簽名，向板橋郵局調取張安雄開
    立板橋郵局存簿儲金第一００九八二之一號帳戶之印鑑卡，上有張安雄之簽名及
    書寫住址，而上開開戶資料均須本人親自辦理，借據原本及開戶印鑑卡應為張安
    雄所填寫自可確認，另證人林大模亦提出張安雄親自填寫之保管條及本票五紙，
    上有張安雄之簽名、發票日、國字大寫金額及住址（以上借據原本、郵局開戶印
    鑑卡、林大模提出之保管條及本票，編為參考筆跡），函請法務部調查局鑑定，
    經法務部調查局以特徵比對、歸納比對之方法鑑定，鑑定結果系爭本票筆跡與參
    考筆跡筆劃特徵相同，有法務部調查局九十一年五月二十一日調科貳字第０九一
    ００二七九五七０號鑑定通知書附卷可稽，足見系爭本票確係張安雄所簽發。被
    告雖辯稱：本票上之簽名並非張安雄之字跡，請求再送其他單位鑑定云云，惟法
    務部調查局執行鑑定業務之可信度及公正性，向來受到肯定，被告請求再送其他
    單位鑑定，核無必要。被告另辯稱：票號三五０四七八號之本票上之金額「玖拾
    萬」的「拾」是在「玖」的下方，與其他大寫沒有連貫，係偽造的云云，惟此應
    係文字漏寫後在一旁補正，倘若原告有心偽造，豈有故意漏出破綻而啟人疑竇？
    是被告此部分辯解，尚不足以證明系爭本票係偽造。
  ４系爭本票係張安雄所簽發，已認定如前，而從系爭本票發票日在原告借款日期之
　　後，及系爭本票未載到期日等節觀之，原告主張係經與張安雄會算後，由張安雄
　　簽發系爭本票交予原告作為債權憑證，應可採信。是系爭本票所載之金額，應為
　　原告與張安雄會算後之借款金額，張安雄積欠原告一百二十九萬九千元之事實，
　　自可認定。
三、按繼承人自繼承開始時，除本法另有規定外，承受被繼承人財產上之一切權利、
    義務；繼承人對於被繼承人之債務，負連帶責任，民法第一千一百四十八條前段
    、第一千一百五十三條第一項分別定有明文。被告簡素月、張耀仁、乙○○係張
    安雄之繼承人，繼承張安雄之不動產，業據原告提出土地登記簿為證，被告等對
    此亦不否認，揆諸首揭規定，被告等應繼承張安雄之借款債務，並負連帶清償責
    任。從而原告依據消費借貸及繼承之法律關係，請求被告連帶返還借款一百二十
    九萬九千元及自民國九十年十月九日即起訴狀繕本送達翌日起至清償日止，按年
    息百分之五計算之利息，為有理由，應予准許。
四、兩造陳明願供擔保請為宣告假執行或免為假執行，經核均與規定相符，爰分別酌
    定相當之擔保金額宣告之。
五、結論：本件原告之訴為有理由，依民事訴訟法第八十五條第二項、第三百九十條
    第二項、第三百九十二條，判決如主文。
中　　　華　　　民　　　國　　九十一　　年　　　六　　　月　　二十八　　日
                                臺灣板橋地方法院民事第三庭
~B法　官　陳映如
右正本證明與原本無異。
如不服本判決，應於判決送達後廿日內，向本院提出上訴狀。
中　　　華　　　民　　　國　　九十一　　年　　　六　　　月　　二十八　　日
~B書記官　高玉彬
